ACORDAO-COMPLETO-2408508

ACÓRDÃO 5156/2020 ATA 13/2020 - SEGUNDA CÂMARA

VISTOS, relatados e discutidos estes autos que tratam de aposentadorias de Celia Guedes Castilho Cavalcante (XXX.575.176-XX) e Gisele Maria Sousa Diamantino (XXX.621.636-XX) ,
		ACORDAM os ministros do Tribunal de Contas da União, reunidos em Sessão da Segunda Câmara, ante as razões expostas pelo relator e com fundamento no art. 71, inciso III, da Constituição Federal, c/c arts. 1º, inciso V, e 39, incisos I e II da Lei 8.443/1992, e art. 260 do Regimento Interno, em:
		9.1. determinar à Secretaria de Fiscalização de Pessoal deste Tribunal (Sefip) que diligencie ao órgão de origem para que sejam trazidos aos autos documentos comprobatórios da legalidade do tempo prestado em condições insalubres pelas interessadas.

Análise de ato de aposentadoria.

Segunda Câmara

Superintendência Estadual da Funasa em Minas Gerais.

3. Interessados: Celia Guedes Castilho Cavalcante (XXX.575.176-XX) e Gisele Maria Sousa Diamantino (XXX.621.636-XX).

13.1. Ministros presentes: Ana Arraes (Presidente), Augusto Nardes (Relator), Aroldo Cedraz e Raimundo Carreiro.
13.2. Ministros-Substitutos presentes: Marcos Bemquerer Costa e André Luís de Carvalho.

ACORDAO-COMPLETO-2466193

Acórdão de Relação 4667/2021 - Segunda Câmara

Acórdão de Relação

AUGUSTO NARDES

Tratam os autos de aposentadoria de servidoras da Superintendência Estadual da Funasa em Minas Gerais, submetidos à apreciação do TCU para fins de registro.
2.	O parecer do Controle Interno é pela legalidade dos atos.
3.	A instrução da unidade técnica, após a aplicação das críticas automáticas na forma estabelecida na IN 55/2007 - TCU e na Resolução 206/2007 - TCU, propõe considerar legais e determinar o registro dos atos integrantes deste processo.
4.	Divergindo, em parte, da proposta formalizada pela unidade técnica, o Ministério Público junto ao Tribunal de Contas da União (MPjTCU) lançou parecer (peça nº 7) que transcrevo com ajustes de formas que julgo pertinentes:
Em exame os atos de alteração das aposentadorias de Celia Guedes Castilho Cavalcante (peça 2) e Gisele Maria Sousa Diamantino (peça 3) , ambas no cargo de atendente, concedidas pela Superintendência da Funasa em Minas Gerais.
	2.	Após a aplicação das críticas automáticas a Secretaria de Fiscalização de Pessoal (sefip) propôs considerar os atos legais e conceder os respectivos registros, bem assim determinar àquela Unidade Técnica que corrija o fundamento legal dos atos no Sisac, nos termos do art. 6º, § 1º, inciso II, da Resolução-TCU 206/2007 (peças 5-6) .
	3.	Observa-se que os atos em apreço foram editados para majorar a proporcionalidade dos proventos das interessadas para, respectivamente, 28/30 avos e 25/30 avos, ante a averbação de tempo insalubre consoante se vê no campo "Discriminação dos tempos de serviço e averbações" dos atos (p. 3 das peças 2 e 3) .
	4	Por meio do Acórdão 2008/2006-TCU-Plenário deste Tribunal deixou assente que o servidor público que exerceu, como celetista, no serviço público, atividades insalubres, penosas ou perigosas, no período anterior à vigência da Lei 8.112/90, tem direito à contagem especial de tempo de serviço para efeito de aposentadoria.
	5	Porém, por meio do Acórdão 911/2014-TCU-Plenário o TCU inaugurou a tese de que, mesmo observando os parâmetros do Acórdão 2008/2006-TCU-Plenário, a contagem especial de tempo prestado em condições insalubres para servidores ocupantes de cargos de natureza estritamente administrativa somente poderá ocorrer se estiver efetivamente demonstrada a existência de risco ou de agentes nocivos à saúde no local de trabalho, devidamente atestado por laudo pericial. Restou assim sumariada a referida deliberação:
PESSOAL. APOSENTADORIA. TEMPO DE ATIVIDADE INSALUBRE EXERCIDO ANTES DO ADVENTO DA LEI 8.112/1990. NECESSIDADE DE COMPROVAÇÃO DA CONDIÇÃO DE INSALUBRIDADE. SIMPLES PAGAMENTO INDISCRIMINADO DO ADICIONAL DE INSALUBRIDADE NÃO GERA DIREITO À CONTAGEM DO TEMPO DE ATIVIDADE ESPECIAL. CARGO DE NATUREZA EMINENTEMENTE ADMINISTRATIVA. NECESSIDADE DE APRESENTAÇÃO DE CERTIDÃO DO INSS, DA QUAL CONSTE A CONCESSÃO DO TEMPO DE ATIVIDADE INSALUBRE, UMA VEZ QUE SE REFERE A TEMPO PRESTADO JUNTO ÀQUELE REGIME DE PREVIDÊNCIA, O QUAL DEVERÁ COMPENSAR O REGIME PRÓPRIO DE PREVIDÊNCIA DOS SERVIDORES, NA PROPORÇÃO DOS ANOS DE CONTRIBUIÇÃO, NA FORMA DA LEI 9.796/1999. ALTERNATIVAMENTE, A TÍTULO DE RACIONALIDADE ADMINISTRATIVA, O ÓRGÃO PODERÁ ELE PRÓPRIO AVERBAR O TEMPO ESPECIAL, DESDE QUE AMPARADO EM LAUDO EMITIDO PELO MINISTÉRIO DO TRABALHO, OU DE PROFISSIONAL POR ELE CADASTRADO, QUE ATESTE AS CONDIÇÕES NAS QUAIS A ATIVIDADE DO SERVIDOR ERA EXERCIDA. ILEGALIDADE E NEGATIVA DE REGISTRO. DISPENSA DA DEVOLUÇÃO DOS VALORES INDEVIDAMENTE RECEBIDOS. DETERMINAÇÕES.
	6.	Considerando que o cargo das inativas era o de "atendente", não é possível presumir que foram exercidos em atividades consideradas prejudiciais à saúde das ex-servidoras. 
7.	Assim, este representante do Ministério Público de Contas da União opina pela realização de diligência à unidade jurisdicionada a fim de que envie a este Tribunal documentos oficiais, a exemplo de certidão emitida pelo INSS e laudo pericial, que atestem o labor das interessadas em condições de risco ou expostas a agentes nocivos à saúde no local de trabalho.
	
É o Relatório.

não há

Procurador Rodrigo Medeiros de Lima.

APOSENTADORIA. TEMPO DE SERVIÇO. INSALUBRIDADE. DOCUMENTOS INSUFICIENTES. DILIGÊNCIA SANEADORA.

APOSENTADORIA (APOS)

Secretaria de Fiscalização de Pessoal (SEFIP).

Tratam os autos de aposentadoria de servidoras da Superintendência da Funasa em Minas Gerais, submetidos à apreciação do TCU para fins de registro.
2.	A instrução da unidade técnica propõe considerar legais e determinar o registro dos atos integrantes deste processo (peça 5) .
3.	O parecer do Ministério Público junto ao Tribunal de Contas da União (MPjTCU) ressalta uma inconsistência relevante na contagem de tempo referente aos benefícios, considerando necessária diligência saneadora para anexação de documentação capaz de comprovar a legalidade do tempo insalubre computado:
4.	Por meio do Acórdão 2008/2006-TCU-Plenário deste Tribunal deixou assente que o servidor público que exerceu, como celetista, no serviço público, atividades insalubres, penosas ou perigosas, no período anterior à vigência da Lei 8.112/90, tem direito à contagem especial de tempo de serviço para efeito de aposentadoria.
5.	Porém, por meio do Acórdão 911/2014-TCU-Plenário o TCU inaugurou a tese de que, mesmo observando os parâmetros do Acórdão 2008/2006-TCU-Plenário, a contagem especial de tempo prestado em condições insalubres para servidores ocupantes de cargos de natureza estritamente administrativa somente poderá ocorrer se estiver efetivamente demonstrada a existência de risco ou de agentes nocivos à saúde no local de trabalho, devidamente atestado por laudo pericial. Restou assim sumariada a referida deliberação:
PESSOAL. APOSENTADORIA. TEMPO DE ATIVIDADE INSALUBRE EXERCIDO ANTES DO ADVENTO DA LEI 8.112/1990. NECESSIDADE DE COMPROVAÇÃO DA CONDIÇÃO DE INSALUBRIDADE. SIMPLES PAGAMENTO INDISCRIMINADO DO ADICIONAL DE INSALUBRIDADE NÃO GERA DIREITO À CONTAGEM DO TEMPO DE ATIVIDADE ESPECIAL. CARGO DE NATUREZA EMINENTEMENTE ADMINISTRATIVA. NECESSIDADE DE APRESENTAÇÃO DE CERTIDÃO DO INSS, DA QUAL CONSTE A CONCESSÃO DO TEMPO DE ATIVIDADE INSALUBRE, UMA VEZ QUE SE REFERE A TEMPO PRESTADO JUNTO ÀQUELE REGIME DE PREVIDÊNCIA, O QUAL DEVERÁ COMPENSAR O REGIME PRÓPRIO DE PREVIDÊNCIA DOS SERVIDORES, NA PROPORÇÃO DOS ANOS DE CONTRIBUIÇÃO, NA FORMA DA LEI 9.796/1999. ALTERNATIVAMENTE, A TÍTULO DE RACIONALIDADE ADMINISTRATIVA, O ÓRGÃO PODERÁ ELE PRÓPRIO AVERBAR O TEMPO ESPECIAL, DESDE QUE AMPARADO EM LAUDO EMITIDO PELO MINISTÉRIO DO TRABALHO, OU DE PROFISSIONAL POR ELE CADASTRADO, QUE ATESTE AS CONDIÇÕES NAS QUAIS A ATIVIDADE DO SERVIDOR ERA EXERCIDA. ILEGALIDADE E NEGATIVA DE REGISTRO. DISPENSA DA DEVOLUÇÃO DOS VALORES INDEVIDAMENTE RECEBIDOS. DETERMINAÇÕES.
6.	Considerando que o cargo das inativas era o de "atendente", não é possível presumir que foram exercidos em atividades consideradas prejudiciais à saúde das ex-servidoras.
4.	Com as vênias de estilo, acompanho a solução alvitrada pelo Parquet especializado para o presente processo, razão pela qual adoto os seus fundamentos como minhas razões de decidir.
Dessa forma, VOTO no sentido de que o Tribunal aprove o Acórdão que ora submeto à deliberação desta Segunda Câmara.
TCU, Sala das Sessões Ministro Luciano Brandão Alves de Souza, em 7 de maio de 2020.
Ministro JOÃO AUGUSTO RIBEIRO NARDES 
Relator